最高法院民事判決　　　　　　　九十四年度台上字第八九０號
　　上　訴　人　甲○○
　　　　　　　　乙○○
　　共　　　同
　　訴訟代理人　王叡齡律師
　　　　　　　　陳建誌律師
　　被 上訴 人　丙○○
　　訴訟代理人　藍松喬律師
上列當事人間請求確認通行權存在事件，上訴人對於中華民國九
十二年十一月十一日臺灣高等法院第二審判決（九十二年度上字
第三二六號），提起上訴，本院判決如下：
    主  文
原判決廢棄，發回台灣高等法院。
    理  由
本件上訴人主張：伊所有桃園縣桃園市○○路二一一號房屋（下
稱系爭房屋）所合法占用之基地，即桃園市○○段長美小段二二
○號土地（下稱二二○號土地），與被上訴人所有同小段二一九
之一號土地（下稱系爭土地）相鄰，為一與公路無適宜聯絡之袋
地。自民國三十七年以來，即必須仰賴系爭土地如第一審判決附
圖（下稱附圖）一所示Ｄ、Ｄ１部分（面積二八平方公尺），對
外聯絡。依民法第七百八十七條之規定，伊對該部分之土地，自
有通行權。乃被上訴人竟予否認，致伊之通行權存在與否，陷於
不安之狀態。求為確認伊就系爭土地如附圖一所示Ｄ、Ｄ１部分
，有通行權存在之判決（第一審判決確認上訴人就如附圖一所示
Ａ、Ａ１部分，面積計十四平方公尺有通行權存在，而駁回上訴
人其餘請求）。
被上訴人則以：上訴人非二二○號土地之所有人，不得依民法第
七百八十七條規定對系爭土地主張通行權。況系爭房屋已無人居
住使用，亦無通行系爭土地之必要。縱有通行必要，仍得經由鄰
近之二一八之五、之六號，業經編為巷道之土地，對外聯絡，而
無須通行伊所有編為商業用地之系爭土地等語，資為抗辯。
原審廢棄第一審所為上訴人勝訴部分之判決，即確認上訴人對系
爭土地如附圖一所示Ａ、Ａ１部分（面積十四平方公尺），有通
行權存在，改判駁回上訴人該部分在第一審之訴，並維持第一審
所為上訴人敗訴部分之判決，駁回其上訴，係以：上訴人既主張
伊因繼承其父賴萬枝與訴外人西廟間之基地租賃契約，就系爭房
屋之基地及系爭土地有合法使用權源，並於被上訴人另件訴請其
拆除相當於附圖一所示Ｄ部分土地上之建物，將該部分土地及如
附圖一所示Ｄ１部分空地一併交還之拆屋還地事件（下稱拆屋還
地事件）中，同為有合法使用權源之抗辯，自得本於該權源之存
續，通行系爭土地，要無其所稱二二○號土地與公路無適宜之聯
絡，致不能為通常使用之情形。被上訴人於拆屋還地事件中，固
爭執上訴人有合法使用權源，然現僅經第一審判決被上訴人勝訴
，迄未確定，即難認上訴人對系爭土地已無合法使用權源。苟被
上訴人嗣就拆屋還地事件獲勝訴判決確定，上訴人對系爭土地有
否相鄰關係之通行權利，仍應依當時情況另行認定，尚非目前所
得判定。從而，上訴人請求確認其對系爭土地有通行權存在，難
認有即受確認判決之法律上利益，不應准許等詞，為其判斷之基
礎。
查上訴人於第一審聲明求為確認其就系爭土地如附圖一所示Ｄ及
Ｄ１部分（面積二十八平方公尺）之通行權存在（一審卷二三五
頁、二五二頁）。嗣就第一審判決駁回其請求確認除附圖一所示
Ａ及Ａ１部分，面積十四平方公尺以外之土地部分，提起上訴，
原聲明求予確認如聲明上訴狀之附圖黃色部分所示面積十四平方
公尺，亦有通行權存在（原審卷二二頁）。惟於言詞辯論期日，
又聲明求予確認如附圖一所示Ｄ減Ａ加Ｄ１部分，面積十六平方
公尺之通行權存在（原審卷一五四頁）。則加總第一審法院已確
認（十四平方公尺），及上訴人於原審言詞辯論期日所為聲明求
予確認通行權存在之土地面積（十六平方公尺），合計已達三十
平方公尺，似與其於第一審請求確認之面積（二十八平方公尺）
不符。究竟上訴人於原審是否已變更其確認通行權之位置或追加
（擴張）確認之範圍？依其所為聲明或陳述，顯有不明瞭及或不
完足之處。原審審判長未令其為敘明或補充，以盡闡明之責，遽
為上訴人不利之判斷，即難謂與法令無違。次按法律關係之存否
不明確，致原告在私法上之地位有受侵害之危險，而此危險得以
對於被告之確認判決除去之者，即得依民事訴訟法第二百四十七
條之規定，提起確認之訴。又確認之訴非原告有即受確認判決之
法律上利益者，不得提起。所謂即受確認判決之法律上利益，係
指法律關係之存否不明確，原告主觀上認其在法律上之地位有不
安之狀態存在，且此種不安之狀態，能以確認判決將之除去者而
言（本院五十二年台上字第一九二二號、第一二四０號判例參照
）。本件被上訴人否認上訴人就系爭土地有租賃關係之合法使用
權源，已另件訴請上訴人拆屋還地，獲第一審勝訴判決尚未確定
之事實，既為原判決所認定。則上訴人主張其對系爭土地另有相
鄰關係之通行權存在，顯同因被上訴人之否認而陷於不明確，其
是否不得對被上訴人訴請判決予以確認，以除去私法上不安之狀
態？即非無研求之餘地。原審就上訴人對所有系爭房屋所坐落之
基地，及其相鄰之系爭土地，是否確有租賃關係之合法使用權源
？而無待其另行請求確認有相鄰關係之通行權。及上訴人如就系
爭房屋之基地有租賃關係之使用權源，而對相鄰之系爭土地無
合法使用權源之情形下，是否猶不得確認其相鄰關係之通行權？
等重要事項，未遑詳予調查審認，遽謂上訴人無即受確認判決之
法律上利益，而為其不利之判決，亦嫌速斷。上訴意旨，指摘原
判決不當，求予廢棄，非無理由。
據上論結，本件上訴為有理由。依民事訴訟法第四百七十七條第
一項、第四百七十八條第二項，判決如主文。
中　　華　　民　　國　九十四　年　　五　　月　 十二 　日
                      最高法院民事第五庭
                          審判長法官  蘇　茂　秋
                                法官  朱　建　男
                                法官  蘇　達　志
                                法官  陳　碧　玉
                                法官  王　仁　貴
      本件正本證明與原本無異
                                      書  記  官
中　　華　　民　　國　九十四　年　　四　　月　二十五　日
                                                      Ｌ
